臺灣高等法院民事判決　　　　　　　　 95年度重上字第402號
上　訴　人　己○○
訴訟代理人　林紹源律師
　　　　　　林復宏律師
上　訴　人　乙○○
　　　　　　丙○○
　　　　　　　　　　　　樓
　　　　　　丁○○
　　　　　　戊○○
　　　　　　　　　　　　210
被上訴人　　甲○○
前列五人
訴訟代理人　高進福律師
　　　　　　高涌誠律師
　　　　　　許樹欣律師
上列當事人間損害賠償事件，上訴人對於中華民國95年6月6日臺
灣臺北地方法院91年度重訴字第1688號第一審判決提起上訴，本
院於96年8月8日言詞辯論終結，判決如下：
    主  文
原判決關於駁回上訴人己○○後開第2項之訴及其假執行之聲請
，暨該訴訟費用部分均廢棄。
上訴人乙○○、丙○○、丁○○、戊○○應再給付上訴人己○○
新台幣玖拾肆萬貳仟捌佰肆拾參元，及上訴人乙○○、丙○○、
丁○○自民國九十四年三月十五日起，上訴人戊○○自民國九十
五年三月二十二日起，均至清償日止按年息百分五計算之利息。
上訴人己○○其餘上訴駁回。
上訴人乙○○、丙○○、丁○○、戊○○上訴駁回。
廢棄改判部分第一、二審訴訟費用由上訴人乙○○、丙○○、丁
○○、戊○○負擔。駁回上訴部分第二審訴訟費用由上訴人各自
負擔。
本判決命上訴人乙○○、丙○○、丁○○、戊○○給付部分，於
上訴人己○○以新台幣參拾貳萬元供擔保後得假執行，但上訴人
乙○○、丙○○、丁○○、戊○○如以新台幣玖拾肆萬貳仟捌佰
肆拾參元預供擔保，得免為假執行。
    事實及理由
一、按訴狀送達後，原告不得將原訴變更或追加他訴，但請求之
    基礎事實同一者，不在此限，民事訴訟法第255條第1項第2
    款定有明文。本件上訴人己○○於原審起訴時原列甲○○、
    李趙寶弟、乙○○三人為被告，主張甲○○、李趙寶弟二人
    同為出租人，於租期屆滿前任意違約，應負債務不履行損害
    賠償責任；又甲○○、李趙寶弟、乙○○三人共同詐騙己○
    ○簽立與事實不符之僱傭契約，並以不法妨害自由之方法解
    除己○○對系爭不動產之占有，奪取己○○之押租金、裝潢
    、設備等財產，應負共同侵權行為之連帶損害賠償責任；其
    訴之聲明為：甲○○、李趙寶弟、乙○○應連帶給付己○○
    新台幣（下同）929萬8507元及自起訴狀繕本送達翌日起算
    之法定利息（見原審卷一第6、8、9頁）。嗣於審理中更正
    訴之聲明為：甲○○、李趙寶弟應給付己○○929萬8507元
    ，或甲○○、李趙寶弟、乙○○應連帶給付己○○929萬
    8507 元，暨均自起訴狀繕本送達翌日起算之法定遲延利息
    （見原審卷一第188頁）。其後，因李趙寶弟於92年4月1日
    死亡，己○○於92年6月19日具狀聲明由李趙寶弟之繼承人
    甲○○、丙○○、丁○○、戊○○、李麗珍、乙○○承受訴
    訟，並變更訴之聲明為：甲○○應給付己○○929萬8507元
    ，其中464萬9253.5元部份由甲○○與乙○○、丙○○、丁
    ○○、戊○○、李麗珍連帶給付之，或甲○○、丙○○、丁
    ○○、戊○○、李麗珍應連帶給付己○○929萬8507元，及
    均自起訴狀繕本送達翌日起算之法定遲延利息（見原審卷一
    第320 頁）；嗣己○○並於93年3月19日具狀聲明另一繼承
    人李珮榕承受訴訟（見原審卷二第82頁）。惟李趙寶弟之繼
    承人均拋棄繼承，有原法院92年度繼字第484號、93年度繼
    字第405 號通知可稽（見原審卷二第36、108頁），己○○
    乃於93年10月5日具狀撤回李趙寶弟及其繼承人李麗珍、李
    珮榕部分之訴，於同日具狀追加被告丙○○、丁○○、戊○
    ○為被告（見原審卷二第123頁），除仍依民法第227條、第
    226條規定請求甲○○負債務不履行損害賠償責任；依共同
    侵權行為法律關係請求甲○○、乙○○負連帶損害賠償責任
    外，並追加主張乙○○、丙○○、丁○○、戊○○因己○○
    於承租系爭不動產期間，斥資345萬6251元裝潢及添購生財
    器具而受有利益，致己○○受有損害，渠四人應共同返還不
    當得利，而變更聲明為：(1)甲○○、乙○○應連帶給付己○
    ○929萬8507元及法定遲延利息。(2)乙○○、丙○○、丁○
    ○、戊○○應給付己○○345萬6251元及其法定遲延利息。
    (3)前兩項請求，於345萬6251元之範圍內，如一被告給付時
    ，其餘被告就已給付部分免其責任免給付義務（見原審卷二
    第123、131至138、200、201頁）。經核上訴人己○○於原
    審追加丙○○、丁○○、戊○○為被告部分，係關於系爭房
    屋裝潢及添購設備費用之返還，與起訴請求之基礎事實同一
    。揆諸首揭民事訴訴法規定，上訴人己○○於原審所為訴之
    變更追加，應予准許，合先敘明。
二、上訴人己○○主張：上訴人己○○於民國89年6月間向上訴
    人甲○○、李趙寶弟夫妻承租坐落台北縣新店市○○路6號
    房屋經營涵碧莊旅社，上訴人乙○○亦參與洽商，雙方議定
    每月租金新台幣（以下同）20萬元，押租金20萬元，租期自
    89年7月5日至94年7月4日止，並先支付定金1萬元。雙方約
    定於89年6月15日簽立書面租賃契約，己○○依約前往上址
    ，甲○○、李趙寶弟藉口身體不適，推由上訴人乙○○出面
    處理。乙○○即出示預先書立之約定書乙紙，其上記載「立
    約定書人己○○茲承乙○○之介紹經營涵碧莊旅社…此約定
    自89年7月5日至94年7月4日止計五年止」，要求己○○簽字
    即可，己○○雖覺奇怪，但因乙○○一再擔保沒問題，己○
    ○乃要求在約定書上加註：「不得在任期內解僱己○○，如
    予期內解僱，願負硬體設備，生財器具與裝潢等損失…」後
    簽名，亦即甲○○、李趙寶弟在租賃期間內不得終止租賃契
    約之意。己○○承租後，即依約交付租金、押租金，並僱工
    裝潢、採購設備。詎甲○○、李趙寶弟見涵碧莊旅社業績漸
    入佳境，竟於90年5月31日委請律師來函謂己○○在屋外增
    設活動之遮雨棚等設施，違反經理人合約。己○○獲悉後十
    分詫異，乃二度去函聲明雙方係租賃法律關係。然甲○○、
    李趙寶弟竟於90年6月29日上午10時30分左右，帶領其子即
    上訴人乙○○、丙○○及不詳姓名親友8、9人，至涵碧莊旅
    社，以強制力將上訴人己○○驅走，並強占系爭房屋及裝潢
    、器物設備等財物，押租金亦不返還，己○○乃去函終止租
    賃契約。甲○○、李趙寶弟與己○○簽訂租賃契約，卻於租
    期屆滿前任意違約，應負債務不履行損害賠償責任。甲○○
    、李趙寶弟、乙○○以詐欺之不法手段，誘使己○○簽立與
    事實不符之僱傭契約並以不法妨害自由之方法將己○○自系
    爭房屋趕走，以奪取上訴人己○○之押租金、裝潢、設備等
    財物，自屬共同侵權行為。己○○並以起訴狀繕本送達撤銷
    其受詐欺之意思表示。上訴人己○○計受有(1)押租金20萬元
    (2)裝潢費用298萬1695元(3)設備費用47萬4556元(4)營業損失
    564萬2256元，共計929萬8507元之損害（見本院卷第65頁）
    。又系爭涵碧莊旅社房屋登記為李趙寶弟之子即上訴人乙○
    ○、丙○○、丁○○、戊○○四人共有，應有部分各1/4 ，
    彼等因己○○承租期間，花用金錢裝潢、添購生財器具而受
    有利益，己○○則受有損害，爰依不當得利法律關係，請求
    渠等四人返還上訴人己○○支出裝潢及添購設計費用345萬
    6251元（即裝潢費用298萬1695元、設備費用47萬4556元）
    。而前開債務不履行損害賠償、共同侵權行為損害賠償、及
    不當得利間係不真正連帶關係。為此訴請(1)被上訴人甲○○
    、上訴人乙○○應連帶給付上訴人己○○929萬8507元及自
    起訴狀繕本送達翌日起至清償日止按年息5%計算之利息。(2)
    上訴人乙○○、丙○○、丁○○、戊○○應給付上訴人己○
    ○345萬6251元及自起訴狀繕本送達翌日起至清償日止按5%
    計算之利息。(3)前兩項請求，於345萬6251元之範圍內，如
    對造中一人給付時，其餘就已給付部分免其責任。原審判決
    上訴人乙○○、丙○○、丁○○、戊○○應各給付上訴人己
    ○○48萬4668元，及上訴人乙○○、丙○○、丁○○應自94
    年3月15日起至清償日止，上訴人戊○○應自95年3月22日起
    至清償日止，均按年息5%計付利息。上訴人己○○不服提起
    上訴，其上訴聲明：(1)原判決不利於上訴人己○○部分廢棄
    。(2)被上訴人甲○○、上訴人乙○○應連帶給付上訴人己○
    ○929萬8507元及自起訴狀繕本送達翌日起至清償日止按年
    息5%計算之利息。(3)上訴人乙○○、丙○○、丁○○、戊○
    ○應再給付上訴人己○○151萬7579元及上訴人乙○○、丙
    ○○、丁○○應自94年3月15日起至清償日止，上訴人戊○
    ○應自95年3月22日起至清償日止，均按年息5%計付利息。
    (4)前兩項及原判決主文第1項所示請求，於345萬6251元之範
    圍內，對造如有一人給付時，其餘就已給付部分免其責任。
    (5)願供擔保請准宣告假執行。其就上訴人乙○○、丙○○、
    丁○○、戊○○之上訴，答辯聲明為：上訴駁回。
三、被上訴人甲○○及上訴人乙○○、丙○○、丁○○、戊○○
    則以：李趙寶弟於89年6月間，將其獨資經營之涵碧莊旅社
    ，以按月收取固定利得20萬元之方式，委託己○○經營管理
    ，並由其自負盈虧，有約定書為憑。故契約當事人為李趙寶
    弟與己○○，乙○○僅為見證人，至甲○○則系爭契約無任
    何關聯，並非契約當事人。又己○○裝潢及設備器具添購之
    目的，係為經營涵碧莊旅社之用，故而，就該裝潢及設備器
    具之實際獲利人，依理亦應係涵碧莊旅社之經營負責人，而
    非該旅社之所有人。且乙○○等人平日並未居住於系爭房屋
    ，就該裝潢及設備器具自無可能有任何獲利，遑論有不當得
    利。再者，己○○所添購之物品既不符合民法添附規定，亦
    無任何不能返還原物之情形，己○○依法應僅得請求返還上
    開物品之原物，不得另行請求返還該物品之價額。再者，己
    ○○違法搭蓋之遮雨棚、咖啡座、廁所，依民法第180條第4
    項規定，應不得請求返還不當得利。另己○○施作之路標工
    程、彩繪工程及停車場招牌工程均非於系爭房屋內施作，亦
    無不當得利可言。況己○○無法確實提出各項單據以為證明
    ，其請求不當得利，亦屬無據等語，資為抗辯。其答辯聲明
    為：(1)上訴駁回。(2)如受不利判決願供擔保請准宣告免為假
    執行。上訴人乙○○、丙○○、丁○○、戊○○上訴聲明為
    ：(1)原判決不利於上訴人乙○○、丙○○、丁○○、戊○○
    部分廢棄。(2)前開廢棄部分，上訴人己○○在第一審之訴及
    假執行之聲請均駁回。
四、查被上訴人甲○○為李趙寶弟之夫，上訴人乙○○、丙○○
    、丁○○、戊○○及訴外人李麗珍、李珮榕均為李趙寶弟之
    子女及孫女，李趙寶弟於92年4月1日死亡，被上訴人甲○○
    、上訴人乙○○、丙○○、丁○○、戊○○及訴外人李麗珍
    、李珮榕、均聲明拋棄繼承，經原法院准予備查在案。又坐
    落台北縣新店市○○段254地號土地及其上建號14即門牌號
    碼台北縣新店市○○路6號自60年間即登記為上訴人乙○○
    、丙○○、丁○○、戊○○共有，應有部分各為1/4，嗣乙
    ○○於94年3月29日其將前開房地應有部分出售予訴外人陳
    金興，並辦妥所有權移轉登記。上開各情為二造所不爭執，
    並有繼承系統表、戶籍謄本、原法院家事法庭92年7月21日
    北院錦家諧92年度繼字第484號、93年5月18日北院錦家諧93
    年度繼字第405號通知、建物所有權狀、土地所有權狀、建
    物及土地登記謄本（見原審卷一第95至102、322至328頁、
    原審卷二第36、108、126頁、原審卷三第149至151頁）可稽
    。
五、己○○主張其於89年6月間向甲○○、李趙寶弟夫婦承租台
    北縣新店市○○路6號房屋及涵碧莊旅社經營權，詎伊正常
    繳納租金且租期尚未屆滿，甲○○、李趙寶弟夫妻卻於租賃
    期間強占租賃物，剝奪伊之經營權利，使伊無法使用租賃物
    ，甲○○自應依民法第226條、第227條規定負債務履行賠償
    責任云云。甲○○則堅決否認其為租賃契約當事人，辯稱：
    系爭房屋及旅社經營權係由李趙寶弟出租予己○○等語。茲
    查：
(一)己○○主張甲○○與李趙寶弟同為租賃契約當事人，無非係以
  約定書及證人李月昇證詞為佐。但查：
1.卷附約定書內容為：「立約定書人己○○茲承乙○○之介紹經
  理涵碧莊旅社，經理期間當守法經營管理所有設備生財器具及
  按期繳納營業稅捐電、水電費。如有發生違法、延誤情事，受
  有關機關取締，受處分時，皆由經理人負全責無誤，恐口無憑
  ，特立此約為據。此約定自89年7月5日至94年7月4日止計伍年
  止。」「備註：涵碧莊負責人與土地持有人不得在任期內解僱
  己○○，如予期內解僱，願負硬體設備、生財器具與等損失，
  任期內10%調昇上限。」，立約人為「己○○」、見證人為「
  乙○○」（見原審卷第14頁），觀其記載，並無隻字片語足資
  認定甲○○為出租人。
2.按請求履行債務之訴，除被告自認原告所主張債權發生原因之
  事實外，應先由原告就其主張此項事實，負舉證之責任，必須
  證明其為真實後，被告於其抗辯事實，始應負證明之責任，此
  為舉證責任分擔之原則。最高法院82年度台上字第147號裁判
  見解亦同，可資參照。證人李月昇固證稱伊陪同己○○前往涵
  碧莊簽訂上開合約書，簽約時是與乙○○在涵碧莊內之房間洽
  談，甲○○、李趙寶弟均有進出該房間，乙○○告知房東係其
  父母，伊等有要求甲○○、李趙寶弟在約定書上簽名，但乙○
  ○稱渠二人以後會簽云云（見原審卷一第151頁）。然此據乙
  ○○否認，並稱簽約當天證人李月昇並未在場（見原審卷一第
  151頁）。而己○○並未能提出其他事證足資證明證人李月昇
  於簽約時確實在場，此部分證據即有疵累；尚難認己○○就此
  節已盡舉證責任，而為其有利之認定。況依證人李月昇所言，
  甲○○僅有進出房間，並無任何具體表示或舉動，自無從據此
  即謂甲○○為契約當事人。
(二)又系爭契約性質乃房屋與旅社經營權之租賃契約，此為兩造所
  不爭執（見本院卷第185頁）。而涵碧莊旅社原由李趙寶弟登
  記為負責人，有台北縣政府營利事業登記證可稽（見原審卷第
  104頁）。己○○歷期租金均匯予李趙寶弟，此觀己○○所提
  郵政國內匯款執據其上受款人均記載「李趙寶弟」甚明（見原
  審卷一第16至26頁）。且己○○於90年6月5日寄發予李趙寶弟
  之存證信函內，亦明載「本人承租您的賓館經營生意，每月定
  期郵匯租金20萬元，從未遲延」、「您是房東，本應有協助經
  營的理念」、「您是出租人，我是承租人，站在同一條船上，
  如果您夠誠意，當協助本人至台北市政府辦理增加營業項目」
  等語（見原審卷第29、30頁），足證系爭租賃契約應僅存在於
  己○○與李趙寶弟之間。
(三)此外，己○○未能提出其他事證足資證明甲○○為系爭租賃契
  約之當事人，則其依債務不履行法律關係，請求甲○○賠償其
  所受損害及所失利益，即屬無據。
六、己○○復主張甲○○、李趙寶弟、乙○○三人，於訂約時，
    故意共同詐騙伊簽訂與事實不符之僱傭契約，並於租賃關係
    存續中之90年6月29日，以不法妨害自由之方式解除伊對系
    爭不動產之占有，妨礙伊合法經營涵碧莊旅社，並奪取伊之
    押租金、裝潢、設備等財產，爰依民法第184條、第185條規
    定請求甲○○、乙○○連帶負損害賠償責任云云。甲○○、
    乙○○則否認有何侵權行為，並以前詞置辯。茲查：
(一)前開約定書（見原審卷第14頁）之文義雖有模糊之處，然89年
  6月15日約定書簽訂後，李趙寶弟確有依約交付系爭房屋，己
  ○○並自89年6月30日起委請寶點設計工程有限公司進行裝潢
  工程，有寶點設計工程有限公司估價單可參（見原審卷一第43
  頁）。而依卷附己○○所製作之涵碧莊旅社89年12月至90年5
  月現金帳（見原審卷一第75至80頁）、89年至91年營業稅繳款
  書查詢清單、90年4至6月及91年4至6月營業稅查定課徵核定稅
  額繳款書（見原審卷二第41至43頁），足見己○○確有於該處
  經營涵碧莊旅社。另己○○於90年6月5日寄予李趙寶弟之存證
  信函內記載：「本件承租您的賓館經營生意，每月定期郵匯租
  金20萬元，從未遲延，近來因為賓館附近環境有變，影響旅客
  住宿，生意不甚理想」、「這家賓館房間本來就不多，您卻佔
  住三樓一半面積，其間花費的房錢、水電費、清潔費等開銷，
  在現在生意不是很好的情況下，對本人也是一項負擔。」（見
  原審卷一第29、31、32頁），益證己○○確有經營涵碧莊旅社
  之事實。雖參諸前揭存證信函內容及涵碧莊自89年8月至90年8
  月每期營業稅（3個月）繳款稅額均僅為450元，可知涵碧莊之
  經營狀況不甚理想，惟李趙寶弟既已交付系爭房屋供己○○經
  營涵碧莊旅社，即難謂有詐騙情事。而甲○○、乙○○固曾辯
  稱系爭約定書為僱傭或委任之性質，惟此僅係訴訟上之攻防，
  並不影響該契約真正性質之判斷。己○○據此主張甲○○、李
  趙寶弟、乙○○於簽約之際有施用詐術之侵權行為，即無可採
  。
(二)至己○○主張甲○○、李趙寶弟、乙○○三人，於90年6月29
  日以不法妨害自由之方式解除伊對系爭不動產之占有，妨礙伊
  合法經營涵碧莊旅社乙節，固提出現場光碟乙片為佐。然依該
  光碟翻拍照片所示（見本院卷第113至119頁），僅能看出甲○
  ○等五、六人於旅社櫃台進出、走動、站立或坐在櫃台內，有
  警員前來等情形，但未見任何強制動作。證人即當日前去處理
  之警員壬○○於本院結證稱：當時是屋主方面報案的，說發生
  吵架糾紛。我到現場的時候，發現屋主方面有5位左右。另一
  方2位，一對男女。吵架內容是屋主方面認為對方沒有按照他
  規定的方式管理，亂行增設，另一方則說有投資下去，如果管
  理權被收回，就會損失很大，我就請他們雙方好好談。當時在
  涵碧莊的時候，屋主方面的人數沒有增加，一直維持五、六位
  ，屋主方面的人都是老邁的人。雙方面都很大聲，我們過去之
  後他們才小聲。現場並沒有暴力行為發生，也沒有一方將對方
  強行帶離或將物品搬離之舉動。警方到場後雙方態度比較冷卻
  ，雙方都有接受我們勸導，我們告訴他們可到調解委員會調解
  ，看雙方當事人後來都沒有那種火氣，好像有結論要訴諸法律
  解決，我們認為已經排除危害了，所以才離開等語（見本院卷
  第135、136、154、155頁）。證人即同往處理之警員庚○○亦
  證稱：好像是屋主還是房東那邊的人有來報案說好像是租賃契
  約發生糾紛，希望我們去排解糾紛，幫忙處理，我就跟他們報
  案的人一起走路到現場。現象房東那邊有多人，承租人方面則
  為一男一女，印象最深刻的是有個櫃台的老伯伯站在櫃台那邊
  ，把鑰匙箱拿下來放在他面前櫃台下面的桌上，在談旅社發生
  的糾紛。我們去的時候房東都坐在櫃台裡面，承租人站在櫃台
  旁邊，但承租人沒有要進去櫃台的動作。承租人當時如果要進
  去是可以的，因為櫃台沒有門。當時契約還沒有到期，屋主好
  像要拿回經營權，因為承租人有違約使用遮雨棚或防火巷的問
  題。我們協調雙方去找調解委員會或私下處理。雙方在現場只
  有吵架，沒有動粗。我離開時雙方沒有再吵了，將來要如何處
  理我們要他們雙方再協調等語（見本院卷第154、155頁）。顯
  見90年6月29日當日出租人與承租人雙方雖因旅社經營權能否
  收回發生口角爭執，但出租人一方並無使用暴力或強制力解除
  己○○對系爭不動產之占有。
(三)綜上，李趙寶弟、甲○○、乙○○並無己○○所指之侵權行為
  ，從而，己○○依共同侵權行為法律關係請求渠等負連帶損害
  賠償責任，亦嫌無據。
七、己○○另主張系爭涵碧莊旅社之房地自60年間即登記為乙○
    ○、丙○○、丁○○、戊○○四人共有，渠等無法律上原因
    享有伊出資裝潢及添購設備之利益，爰依不當得利法律關係
    請求返還所得利益等語。乙○○、丙○○、丁○○、戊○○
    四人對渠等均為系爭房地之共有人一節固自承屬實，惟否認
    有何獲利，並以前詞置辯。茲查：
(一)己○○業於90年7月23日發函予李趙寶弟、甲○○、乙○○，
  表明終止系爭租賃契約，有存證信函及回執在卷可稽（見原審
  卷第39至42頁）。李趙寶弟於收受該存證信函後並無異議，足
  認系爭租賃契約業經己○○、李趙寶弟合意終止。
(二)己○○主張其於承租系爭房屋後，為經營涵碧莊旅社需要，僱
  工裝潢，業據提出寶點設計工程有限公司單據為證（見原審卷
  一第43至61頁）。證人即寶點設計工程有限公司總經理辛○○
  證稱：伊曾受己○○委託裝潢系爭房屋，前開單據乃伊所開立
  ，亦確實有施作單據上記載之工程，約自89年6月左右進場施
  作，因己○○當時已在營業，所以是一間一間施作，陸續進行
  裝潢整修工程等語（見原審卷一第184頁）。乙○○等人雖提
  出印有「涵碧莊休閒賓館辛○○」字樣之名片（見原審卷一第
  121頁），指稱辛○○與己○○係合夥人，其證言有偏頗之虞
  。然此據證人辛○○所否認，並稱因其為新店本地人，且與己
  ○○為好友，希望涵碧莊生意好一點，故印製涵碧莊名片，以
  對外宣傳（見原審卷第一第184、185頁）。而乙○○等人除上
  開名片外，並未能提出其他事證可資動搖辛○○證言內容之憑
  信度，自難僅以其與己○○有所交誼，即謂其證言不實。況證
  人程文博、許明昌、廖雨鈴均證稱確有受辛○○指示前往涵碧
  莊旅社進行外牆、油漆、天花板、床鋪、隔間、廣告、招牌、
  帆布、紗窗、鋁窗、燈飾、雨棚等裝潢工程（見原審卷三第
  138至141頁），足見確有裝潢工程之施作。
(三)按動產因附合而為不動產之重要成分者，不動產所有人，取得
  動產所有權。又因附合規定喪失權利而受損害者，得依關於不
  當得利之規定，請求償金。民法第811條、第816條分別定有明
  文。又民法第816條所謂之「償金」，應以受損人因添附喪失
  其所有權時，該動產之客觀價值計算之，是償金計算之準據時
  點自以該受益者受利益之時為準。最高法院88年度台上字第41
  9號裁判見解亦同，可資參酌。前開裝潢工程經施作附合於系
  爭房地，其利益自由乙○○、丙○○、丁○○、戊○○四人本
  於所有權人地位而取得。而裝潢之材料未經施工，當無從與不
  動產附合，是乙○○四人所取得者乃含括全部材料、工資之裝
  潢完成品利益，非施作前之原始材料價值，故工資部分不應予
  扣除。又乙○○四人雖以部分裝潢工程係於戶外施作，未附合
  於房屋，渠等無獲利云云置辯。惟乙○○四人除為建物共有人
  人外，亦同為該建物坐落基地之共有人，此觀卷附建物、土地
  所有權狀及登記謄本甚明（見原審卷一第95至102頁、卷二第
  126頁、卷三第149至151頁），渠等就附合於土地之裝潢工程
  自亦受有利益。而有關路標、彩繪、停車場工程均屬涵碧莊旅
  社整體形象之一部，系爭房地復已交由訴外人陳榮貴經營涵碧
  莊旅社，有台北縣政府營利事業登記證可證（見原審卷二第
  222、223頁），足證系爭房地仍係作為旅社用途，乙○○四人
  基於所有人地位，以旅社用途就系爭房地為收益，自亦取得前
  開裝潢工程之整體利益。乙○○四人固謂渠等非旅社經營人，
  該利益不應歸由渠四人取得云云。惟陳榮貴係本於契約關係取
  得涵碧莊旅社之經營權，其使用涵碧莊之設備乃本於契約之權
  源，與乙○○四人有無不當得利之判斷係屬二事，自無礙於乙
  ○○四人前開不當得利情事之認定。
(四)另乙○○辯稱其已將土地及建物之應有部分轉讓他人，固有土
  地及建物登記簿謄本可證（見原審卷三第149至151頁）。但查
  ，本件不當得利發生時點為90年7月，而依上開土地及建物登
  記簿謄本所示，乙○○係於本件起訴後之94年3月29日，始以
  買賣為原因移轉登記予訴外人陳金興，對其原已應負之不當得
  利返還責任，自不生影響。
(五)乙○○四人雖辯稱系爭裝潢工程應扣除折舊之價額云云。但查
  ，依卷附寶點設計工程有限公司估價單所示，其日期自89年6
  月30日至90年5月24日（見原審卷一第43至61頁），證人辛○
  ○亦證稱其約自89年6月左右進場施作，一間一間施工，陸續
  進行約半年，其後己○○需要裝潢之處，即會找伊再為施工（
  見原審卷一第184頁）。顯見該裝潢工程係自89年6月陸續進行
  至90年5月底，詎己○○於90年7月23日發函終止系爭租賃契約
  時，時隔甚短，應屬甫完工之裝潢，自無須扣除折舊價額。
(六)乙○○四人復辯稱己○○違法搭蓋廁所、遮雨棚、咖啡座，均
  屬違建，依民法第180條第4款規定，不得請求返還利益云云。
  按因不法之原因而為給付者，不得請求返還不當得利，民法第
  180條第4款固著有規定。然違建之查報、認定、拆除，僅為政
  府工務機關對建築物之行政管理及查核措施，要難謂該當於民
  法第180條第4款規定之「不法原因」。再者，依原審94年4月
  19日履勘現場照片，加蓋之廁所、遮雨棚、咖啡座等均仍保留
  ，未為拆除（見原審卷三第8頁），足見此部分利益確屬存在
  ，乙○○四人此節所辯，尚無可採。
(七)至己○○主張其因經營旅社需要，添購電視機、冷氣機、申請
  電話及桌椅等設備共花用47萬4556元，併依不當得利法律關係
  請求返還乙節，按不當得利之受領人，除返還其所受之利益外
  ，如本於該利益更有所取得者，並應返還。但依其利益之性質
  或其他情形不能返還者，應償還其價額。民法第181條定有明
  文。是不當得利之返還，以返還利益本身為原則，僅於依其性
  質或其他情形不能返還時，得請求償還其價額。查己○○前開
  添購之設備，均屬得移動之物品，依其性質，自得原物返還。
  乙○○四人亦迭次陳明該等設備現均仍完好放置於涵碧莊旅社
  內，此外，復查無其他稽證足資證明該等物品有滅失或其他不
  能返還情事，揆諸前揭規定，己○○僅得請求返還原物，而不
  得逕行請求價額之償還。
(八)依前述說明，己○○僅能請求裝潢部分之不當得利返還，其雖
  主張裝潢金額為298萬1695元，惟經本院核算其所提寶點設計
  工程有限公司估價單，其總額計為288萬1515元，己○○前開
  主張顯屬誤算，是己○○所得請求返還之不當得利金額應為
  288萬1515元。
八、綜上，己○○依民法第226條、第227條規定請求甲○○負債
    務不履行損害賠償責任；依共同侵權行為法律關係請求甲○
    ○、乙○○負連帶損害賠償責任，均屬無據，應予駁回。至
    己○○依不當得利法律關係，於請求乙○○、丙○○、丁○
    ○、戊○○給付288萬1515元及乙○○、丙○○、丁○○自
    追加狀繕本送達翌日即94年3月15日起，戊○○自追加狀繕
    本送達翌日95年3月22日起，均至清償日止按年息5%計算利
    息之範圍內，洵屬有據，應予准許。逾此所為請求，為無理
    由，應予駁回。又己○○勝訴部分，兩造分別陳明願供擔保
    為准、免假執行之宣告，經核於法並無不合，爰分別酌定相
    當擔保金額准許之。至己○○敗訴部分，其假執行之聲請失
    所附麗，併予駁回。原審僅判命乙○○四人給付193萬8672
    元，就其餘94萬2843元本息之應准許部分，為己○○敗訴之
    判決，並駁回其假執行之聲請，尚有未洽，己○○上訴意旨
    求予廢棄改判，為有理由，爰由本院予以廢棄改判如主文第
    2項所示，並依聲請定供擔保金額為准、免假執行之宣告。
    至己○○請求不應准許部分，原判決為己○○敗訴之判決，
    並駁回其假執行之聲請，經核於法並無不合，己○○上訴意
    旨求予廢棄改判，為無理由，應駁回其上訴。而原審判命乙
    ○○四人給付193萬8672元本息部分，於法並無違誤，乙○
    ○四人上訴指摘原判決不當，求予廢棄改判，亦無理由，併
    予駁回。
九、據上論結，本件己○○上訴為一部有理由，一部無理由，乙
    ○○、丙○○、丁○○、戊○○上訴為無理由，依民事訴訟
    法第450條、第449條第1項、第79條、第78條、第463條、第
    390條、第392條第2項，判決如主文。
中　　華　　民　　國　　96　　年　　8 　　月　　29　　日
                    民事第一庭
                        審判長法　官  張耀彩
                              法　官  林金吾
                              法　官  盧彥如
正本係照原本作成。
如不服本判決，應於收受送達後20日內向本院提出上訴書狀，其
未表明上訴理由者，應於提出上訴後20日內向本院補提理由書狀
（均須按他造當事人之人數附繕本）上訴時應提出委任律師或具
有律師資格之人之委任狀；委任有律師資格者，另應附具律師資
格證書及釋明委任人與受任人有民事訴訟法第466條之1第1項但
書或第2項（詳附註）所定關係之釋明文書影本。
中　　華　　民　　國　　96　　年　　8 　　月　　31　　日
　　　　　　　　　　　　　    書記官  鄭兆璋
附註：
民事訴訟法第466條之1（第1項、第2項）：
對於第二審判決上訴，上訴人應委任律師為訴訟代理人。但上訴
人或其他法定代理人具有律師資格者，不在此限。
上訴人之配偶、三親等內之血親、二親等內之姻親，或上訴人為
法人、中央或地方機關時，其所屬專任人員具有律師資格並經法
院認為適當者，亦得為第三審訴訟代理人。
